【裁判字號】    90,簡上,164
【裁判日期】    920418
【裁判案由】    排除侵害等
【裁判全文】
臺灣臺北地方法院民事判決  九十年度簡上字第一六四號
    上  訴  人  丙○○○
    訴訟代理人  丁○○
    被  上訴人  乙○○
    訴訟代理人  甲○○
右當事人間請求排除侵害等事件，上訴人對於中華民國九十年一月三十一日本院台北
簡易庭八十八年度北簡字第九三四八號第一審判決提起上訴，本院判決如左：
    主      文
上訴駁回。
第二審訴訟費用由上訴人負擔。
    事      實
甲、上訴人方面：
一、聲明：
（一）原判決不利於上訴人之部分廢棄。
（二）右廢棄部分，被上訴人在第一審之訴及假執行之聲請均駁回。
二、陳述：除與原審判決書所載相同者，茲予引用外，補稱：
（一）上訴人前於民國七十八年即向台北市松山地政事務所申請土地界址鑑定測量，
      結果確定被上訴人之屋牆侵蓋上訴人所有之台北市○○區○○段三小段六三四
      地號土地（下稱六四三號土地）上，同年台北市松山地政事務所與台北市測量
      大隊，因兩造間之界址糾紛共同會勘系爭土地，亦為相同認定。訴外人台北市
      松山地政事務所人員張源水於上訴人在七十八年間申請測量上開土地界址時，
      亦在現場稱上訴人之土地在被上訴人之屋內等語。兩造於現場並做成會勘結論
      ，同意以現有台北市○○區○○段三小段六四○號土地（即系爭土地）上所建
      牆壁外緣向六四○號土地退縮十公分為雙方界址，上訴人並未撤銷協議，該次
      協議迄今仍有效，故嗣後上訴人翻修房屋而將房屋邊緣向被上訴人所有六四○
      號土地延伸七公分，應無不妥。原審履勘時，地政人員並未當場測量，而係嗣
      後地政人員自行於未通知上訴人、亦無法官在場之情形下逕為測量，所用測量
      方法亦有誤，故測量結果有瑕疵。
（二）重新測量之費用過高，我不願繳納。
三、證據：除援用原審之立證方法外，並提出台北市松山地政事務所八十七年十二月
    十四日信義字第四六一號土地複丈成果圖、七十八年十一月二十九日界址疑義會
    勘紀錄、台北市松山地政事務所九十年二月二十六日北市松地二字第九○六○二
    一七七○○號函、八十九年九月八日八九六一四四九六○○號函、信函、台灣台
    北地方法院檢察署八十七年度偵字第二二四一六號、八十七年度偵字第二五五一
    七號不起訴處分書、台北市松山地政事務所土地複丈定期通知書、台北市政府地
    政處九十一年八月九日北市地測字第○九一三二二二三七○○號函、七十八年十
    一月十八日北市地測督字第七七一七號函、台北七十八支局郵局第三五五號存證
    信函等件（以上皆影本）為證，並聲請由台北市大安地政事務所重新測量。
乙、被上訴人方面：
一、聲明：駁回上訴。
二、陳述：除與原審判決書所載相同者，茲予引用外，補稱：七十八年的協議當事人
    是被上訴人之父親，但是上訴人於七十九年已撤銷該決議，該決議不能拘束被上
    訴人。
三、證據：除援用原審之立證方法外，並提出台北市松山地政事務所地籍圖謄本、地
    形圖、台北市政府測量大隊八十七年八月十九日北市地測三字第八七六○四一六
    四○○號函、信函（以上皆影本）、照片等件為證。
丙、本院依職權向內政部土地測量局、台北市政府地政處測量大隊函詢土地測量相關
    事宜。
    理      由
一、被上訴人主張：系爭土地為其所有，且與被上訴人所有六四三號土地毗鄰，，而
    上訴人於其所有六四三號土地上建有門牌號碼為台北市○○街一○四巷一四○弄
    二號四樓之房屋（即系爭房屋），上訴人於增建房屋時竟將四樓部分跨建於被上
    訴人坐落系爭土地上房屋之三樓屋頂上，其侵越行為已侵害被上訴人之土地所有
    權，爰訴請上訴人將如附圖所示之紅色房屋越界部分（長度二點九五公尺，寬度
    七公分，面積零點二○六五平方公尺）拆除，將所占用土地返還被上訴人等語。
    上訴人則以：兩造於七十八年間曾達成協議，其依協議行之，並未越界占用系爭
    土地，而是被上訴人占用其所有六四三號土地，原審囑託台北市松山地政事務所
    就系爭土地為測量之程序有瑕疵，所製作之土地複丈圖不足採信云云，資為抗辯
    。（被上訴人於原審尚主張上訴人損壞被上訴人房屋，造成漏水、油漆剝落及窗
    戶毀損等損害，請求被上訴人給付修復費用五萬六千七百元等語，惟此部分業據
    原審判決被上訴人敗訴，被上訴人對此部分未表不服，業已確定，附此敘明）
二、按「所有人對於無權占有或侵奪其所有物者，得請求返還之，對於妨害其所有權
    者，得請求除去之，有妨害其所有權之虞者，得請求防止之。」民法第七百六十
    七條訂有明文。查系爭土地為被上訴人所有，而與系爭土地毗鄰之六四三號土地
    為上訴人所有，上訴人並於六四三號土地上建有系爭房屋等情，有被上訴人所提
    出之土地登記謄本為證，且為兩造所不爭執，堪信為真實。惟被上訴人主張系爭
    房屋已侵占系爭土地一節，則為上訴人所否認，並以前詞置辯。經查：
  (一)系爭房屋之四樓增建如附圖所示長度二點九五公尺，寬度七公分部分，確實已侵
    占系爭土地等情，業據台北市松山地政事務經原審囑託複丈測量後所製之土地複
    丈成果圖及台北市松山地政事務所八十八年九月二十九日北市松地二字第八八六
    一三七二八○○號函附卷可稽（見原審卷第九二頁、一一八頁）。上訴人雖辯稱
    該次地政機關為測量時，未依地籍測量實施規則第二百十五條第一項規定：「複
    丈之界址應由申請人及關係人當場認定，並在土地複丈圖上簽名或蓋章」通知其
    到現場，測量程序有瑕疵云云，惟本件係原審會同兩造及地政事務所人員至現場
    履勘，此見卷附之勘驗筆錄可明（見原審卷第六二頁），與一般行政程序聲請複
    丈者尚屬有間，是並無上訴人所稱前揭規定之適用，其上開所辯，並不足採。又
    上訴人認地政機關測量時未依道路中心椿為基準，測量結果有誤云云，然就此未
    能舉證以實其說，況地政機關為專業土地複丈機關，有其標準之測量方法得以確
    認土地界址，其為測量後所製作之土地複丈成果圖，自堪憑信。
  (二)上訴人另辯稱兩造七十八年間已達成協議，應受該協議拘束，上訴人並無妨害被
    上訴人之土地所有權等語。然查：觀諸卷附之七十八年十一月二十九日台北市○
    ○區○○段三小段六四○、六四三地號間界址疑義乙案會勘紀錄（見原審卷第七
    四、七五頁），是時參與會勘之系爭土地之所有人為訴外人何安雄，並非本件被
    上訴人，況被上訴人主張上訴人已於七十九年間撤銷該次協議，核與上訴人於原
    審具狀陳稱：「．．．雖然被告（即上訴人）後來發覺原告（即被上訴人）自退
    十公分為雙方界址，還是有差異，自動要求取消會勘結論書．．．」等語（見原
    審卷第一五九頁），及台北市政府地政處測量大隊八十七年八月十九日北市地測
    三字第八七六○四一六四○○號函中說明欄所載：「二、．．．嗣永吉段三小段
    六四三地號土地所有權人丙○○○女士以七十九年四月九日申請書，要求本大隊
    取消於民國七十八年十一月二十九日現場會勘達成之結論．．」等語相符，上訴
    人辯稱其未曾撤銷協議，自不足採。則被上訴人既非該次協議之當事人，上訴人
    又曾有撤銷該次協議結果之意思表示，故上訴人認被上訴人應受該次協議之拘束
    ，自乏所據。另據訴外人即被上訴人之父何安雄陳稱，於七十八年會勘時，台北
    市松山地政事務人員張源水曾表示上訴人之土地在被上訴人屋內，有台灣台北地
    方法院檢察署檢察官八十七年度偵字第二二四一六號、八十七年度偵字第二五五
    一七號不起訴處分書在卷可參（見原審卷第一一六頁），惟其僅張源水個人所為
    陳述，所依憑為何，未據說明，自不容以此即推翻地政機關依其專業所得出之土
    地複丈結果。
  (三)從而，被上訴人所有之系爭房屋既有如附圖所示紅色部分占用上訴人所有之系爭
    土地，上訴人又未能舉證其有何合法占用之權源，被上訴人請求上訴人將該越界
    部分之房屋拆除，將該部分土地返還被上訴人，自有理由。
三、上訴人於上訴本院後，因不服原審所囑託之台北市松山地政事務所所為之土地複
    丈結果，聲請本院重新指定其他機關為測量，被上訴人對重新測量一事表示無意
    見，上訴人並陳稱願意繳交費用，至遲會於九十二年三月一日前完成繳費等語（
    見本院九十一年四月二日、同年七月二十九日、九十二年一月十六日準備程序筆
    錄），惟其復以費用過高為由迄未繳交測量費用（見本院九十二年三月三日準備
    程序筆錄），從而本院無從取得重新測量之土地複丈成果圖以為本件判決基礎，
    併此敘明。
四、綜上，被上訴人依民法第七百六十七條規定，請求上訴人將坐落系爭土地上，系
    爭房屋如附圖所示紅色越界部分（長度二點九五公尺、寬度七公分，面積零點二
    ○六五平方公尺）拆除，將該部分土地返還被上訴人，為有理由，應予准許。原
    審同上見解，為被上訴人勝訴之判決，並依被上訴人之聲請酌定相當之擔保金額
    宣告假執行，經核於法無不合，上訴意旨指摘原判決不當，求予廢棄改判，為無
    理由，應予駁回其上訴。
五、本案事證已臻明確，兩造其餘主張陳述及所提之證據，均毋庸一一論述，附此敘
    明。
六、據上論結，本件上訴為無理由，依民事訴訟法第四百三十六條之一第三項、第四
    百四十九條第一項、第七十八條，判決如主文。
中      華      民      國    九十二    年      四      月     十八     日
                                        民事第二庭審判長法  官  丁蓓蓓
                                                        法  官  吳燁山
                                                        法  官  劉素如
右為正本係照原本作成
本判決不得上訴
中      華      民      國    九十二    年      四      月     十八     日
                                                        法院書記官  劉芳菊


司法院資訊處製作；財團法人民間司法改革基金會備份。
